臺灣彰化地方法院民事判決
109年度訴字第733號
原      告  辰品建設有限公司


法定代理人  楊彩鳳  
訴訟代理人  鐘偉誠  
被      告  賴莊素貞
訴訟代理人  賴識文  
上列當事人間請求拆屋還地事件，本院於民國110年8月11日言詞
辯論終結，判決如下：
    主  文
被告應將坐落彰化縣○○鄉○○段00000地號，如附圖所示編號A面積
35.89平方公尺土地上之水泥地予以刨除、編號B面積16.34平方
公尺土地上一層樓水泥磚造建物、編號D（附圖以網狀表示所在
位置）該土地下之排水管、附圖綠色實線所示之圍牆均予以拆除
，並將上開土地返還原告。
訴訟費用由被告負擔。
　　事實及理由
一、本件所涉程序事項，先予說明如下：
  ㈠按訴訟繫屬中為訴訟標的之法律關係，雖移轉於第三人，於
    訴訟無影響，但第三人如經兩造同意，得聲請代當事人承當
    訴訟。民事訴訟法第254條第1項前段定有明文。查原所有人
    吳威璋於本件訴訟繫屬中將其所有坐落花壇鄉明德段383地
    號土地之所有權，於民國109年6月15日以買賣為原因移轉登
    記予辰品建設有限公司，嗣於109年8月31日再由上開土地分
    割出同段383-1地號土地，此有土地登記第一類謄本在卷可
    稽（見本院卷第113至117頁），原告辰品建設有限公司就此
    部分於109年11月4日具狀聲請承當訴訟（見本院卷第109至1
    11頁），並得被告及原所有人吳威璋同意（見本院卷第133
    頁、第162頁），依上開規定，原告辰品建設有限公司承當
    訴訟，原所有人吳威璋即脫離訴訟。
  ㈡按訴狀送達後，原告不得將原訴變更或追加他訴，但請求之
    基礎事實同一者，不在此限。民事訴訟法第255條第1項第2
    款定有明文。次按原告於判決確定前，得撤回訴之全部或一
    部；但被告已為本案言詞辯論者，應得其同意，民事訴訟法
    第262條第1項定有明文。本件原告起訴請求「被告祭祀公業
    法人彰化縣莊錦繡堂應將原告坐落彰化縣○○鄉○○段00000地
    號面積約56平方公尺（以實測為準）之土地及地上物拆除，
    並將該土地返還原告」。嗣因原告變更及追加為如後述之聲
    明（如事實及理由二所示），並撤回對祭祀公業法人彰化縣
    莊錦繡堂之訴，原告所為訴之變更及追加，因請求之基礎事
    實均屬同一，且撤回已得祭祀公業法人彰化縣莊錦繡堂
　　同意，故程序上與前開規定相符，先予敘明。
二、原告聲明求為判決：被告應將坐落彰化縣○○鄉○○段00000地
    號（註：該筆土地係於109年8月31日自383地號分割而來，
    以下稱系爭土地）土地上下如附圖所示，編號A部分面積35.
    89平方公尺之水泥地、編號B部分面積16.34平方公尺之一層
    樓水泥磚造房屋、編號D部分之排水管以及綠色實線所示之
    圍牆，均予拆除，並將所占用之土地返還原告。主張略以：
    原告為系爭土地之所有權人，詎被告未得原告之同意，亦無
    任何合法權源，越界無權占用原告所有之系爭土地，並讓其
    所搭建之房屋越界，被告所為致原告所有權之行使受有損害
    ，爰依民法規定，本於所有權之行使提起本件訴訟，請求被
    告拆除占用之地上物及地下排水管，並將土地返還予原告。
    我們是在109年年初請地政測量後，才知道被告有越界占用
    到系爭土地等語。
三、被告答辯略以：我的建物係位於口庄街498號之未保存登記
    建物，沒有稅籍資料，是在86、87年間由被告出資興建，建
    築時還請別人測量過，而且退縮建築，所以才會認為並未越
    界建築，因為已經蓋了20幾年，當時原地主的父親也沒意見
    ，原告的前手繼承之後也沒意見。附圖編號A之地上水泥地
    是被告鋪設，編號B土地上建物是被告出資興建，綠色實線
    所示之圍牆是被告設置，編號D之排水管是被告設置持續使
    用中，被告願意就占用部分以1坪6萬元，總價再加3萬的價
    格來向原告購買占用之土地等語。
四、兩造不爭執事項：
  ㈠坐落於彰化縣○○鄉○○段000地號之土地，原告係以買賣為原因
    ，於109年6月15日取得所有權。
  ㈡彰化縣彰化地政事務所109年12月3日彰土測字第3411號複丈
    成果圖所示彰化縣○○鄉○○段00000地號土地占用情形，即編
    號A部分面積35.89平方公尺土地上有水泥地、編號B部分面
    積16.34平方公尺土地上有建物、綠色實線所示之圍牆、編
    號D部分所示地下排水管。
  ㈢上開編號A部分土地上之水泥地，為被告所鋪設；上開編號B
    部分土地上之建物，為被告出資興建取得所有權；上開綠色
    實線所示之圍牆，為被告所設置；上開編號D所示地下排水
    管，為被告所設置，維持使用中。
五、得心證之理由：
  ㈠本件原告起訴主張系爭土地為其所有，有原告所提出土地登
    記第一類謄本為證，堪信為真實。又原告主張附圖所示編號
    A之水泥地、編號B之建物、綠色實線所示之圍牆及編號D排
    水管均為被告所有等語，被告對此亦不爭執，則被告為上開
    水泥地、建物、圍牆及排水管之所有權人，而具有處分之權
    能，應堪認定。又被告上開物件占用系爭土地之事實，經本
    院會同彰化縣彰化地政事務所至現場履勘屬實，製有勘驗筆
    錄及複丈成果圖在卷可稽，自屬真實可信。
  ㈡被告雖抗辯稱建築當時原地主並無意見等語，此為原告所否
    認，並主張是109年測量後才知悉越界占用等語。按土地所
    有人建築房屋非因故意或重大過失逾越地界者，鄰地所有人
    如知其越界而不即提出異議，不得請求移去或變更其房屋。
    但土地所有人對於鄰地因此所受之損害，應支付償金。前項
    情形，鄰地所有人得請求土地所有人，以相當之價額購買越
    界部分之土地及因此形成之畸零地，其價額由當事人協議定
    之；不能協議者，得請求法院以判決定之。民法第796條定
    有明文。是以，必須是鄰地所有人如知其越界而不即提出異
    議，才不得請求移去或變更其建築物，而本件是因原地主吳
    威璋於109年初請地政人員測量後才知被告有越界建築一節
    ，業據吳威璋到庭陳明在卷，並非被告搭建時即知被告越界
    而不即提出異議，而被告所提出之空照圖僅能證明88年當時
    已有建物存在，然並無法證明越界建築情形已為原地主所知
    悉，因此本件自無民法第796條之適用，被告上開答辯並未
    再舉證以實其說，故無可採。而就被告願意以1坪6萬元，總
    價再加3萬的價格來向原告購買其所占用部分之抗辯，依民
    法第796條第2項之規定，得請求價購土地之人為鄰地所有人
    即原告，而非被告，本件原告既已明白拒絕買賣系爭土地，
    故被告上開抗辯與法不符，未能採取。
  ㈢按所有人對於無權占有或侵奪其所有物者，得請求返還之；
    對於妨害其所有權者，得請求除去之，民法第767條第1項前
    段、中段分別定有明文。被告所有如附圖所示編號A面積35.
    89平方公尺土地上之水泥地、編號B面積16.34平方公尺土地
    上一層樓水泥磚造地上物、綠色實線所示之圍牆、編號D（
    附圖以網狀表示所在位置）土地下之排水管，既無合法權源
    得占有使用原告所有之系爭土地，核屬無權占有，原告請求
    被告將上開水泥地、建物、圍牆及排水管均予刨除或拆除，
    於法有據。從而，原告請求被告將系爭土地上如附圖所示上
    開水泥地、建物、圍牆及排水管予以刨除或拆除，並將該部
    分土地返還原告，為有理由，應予准許，爰判決如主文第一
    項所示。
  ㈣本件事證已經明確，兩造其餘主張，經審酌後認為對於判決
    結果不生影響，就不再逐一論述，併此敘明。
六、訴訟費用負擔之依據：民事訴訟法第78條。
中　　華　　民　　國　　110 　年　　9 　　月　　1 　　日
                  民事第二庭    法　官　陳弘仁
以上正本係照原本作成。
如對判決上訴，應於判決送達後20日內向本院提出上訴狀。如委
任律師提起上訴者，應一併繳納上訴審裁判費。
中　　華　　民　　國　　110 　年　　9 　　月　　1　　日
                                書記官　許雅涵